臺灣嘉義地方法院民事判決
110年度簡上字第66號
上  訴  人  劉佳茹  
訴訟代理人  陳澤嘉律師
            林子恒律師
被上訴人    陳思偉  

上列當事人間損害賠償事件，上訴人對於中華民國110年4月27日
本院嘉義簡易庭110年度嘉簡字第272號第一審判決提起上訴，在
民國110年12月1日言詞辯論終結，本院判決如下：
    主  文
上訴駁回。
第二審訴訟費用由上訴人負擔。
    事實及理由
一、上訴人（即原審原告）主張：         
（一）被上訴人是上訴人姊夫，在民國109年10月1日下午3時30
      分左右，被上訴人和訴外人即被上訴人配偶劉素雯（下稱
      劉素雯）前往醫院探望被上訴人岳父，返回上訴人位於嘉
      義縣○○鄉○○村○○00○0號住處（下稱本件住所）後，開啟上
      開住所屋內電燈。上訴人從屋內房間走出，看見電燈全部
      亮燈，認為浪費資源，因此與劉素雯發生爭執，並徒手打
      劉素雯一巴掌。上訴人並沒有再有接續毆打動作，豈料被
      上訴人見狀可趁，基於傷害故意，立即出手毆打上訴人一
      拳，上訴人以右手肘擋下後，被上訴人竟再用腳壓制上訴
      人在地，且已經壓迫上訴人心臟部位，時間長達10分鐘以
      上，上訴人因感到疼痛試圖掙脫，但是被上訴人以全身體
      重壓迫在上訴人心臟部位，造成上訴人臉色發青發白，讓
      上訴人受有右側膝部擦傷、右側手肘挫傷且紅腫、左側上
      臂挫傷且紅腫等傷害，且後續造成上訴人右側前胸壁挫傷
      、右側肩膀挫傷（下稱本件傷害），並受有醫療費及相關
      費用支出的損害，更造成上訴人精神痛苦不已。
（二）被上訴人在事情發生當時，用身體阻擋已經足夠可以避免
      傷害，甚至或是用雙手抓住上訴人雙手就不會有實際危害
      ，竟然採取激烈的手段用身體壓制上訴人10餘分鐘，造成
      上訴人身體受有多處傷勢，除妨礙上訴人人身自由外，也
      對上訴人身心造成創傷，縱使被上訴人辯稱是為了防衛，
      但是他的行為顯然已經超出法律容許的限度，是防衛過當
      ，是法律所不容許的不法行為。
（三）因此依據民法第184條第1項前段、第195條第1項等規定請
      求被上訴人賠償上訴人所受損害即醫療費用新臺幣（下同
      ）4,735元、就診交通費2,340元及精神慰撫金192,925元
      等語。
（四）並聲明：被上訴人應給付上訴人200,000元及自起訴狀繕
      本送達翌日起至清償日止，按週年利率百分之5計算之利
      息。　　　　
二、被上訴人（即原審被告）答辯：
（一）被上訴人在事情發生當天從來沒有主動攻擊上訴人，上訴
      人主張本件事故發生當下，被上訴人有打上訴人一拳，經
      上訴人以手肘擋下，上訴人雙手再遭被上訴人抓住，胸口
      遭被上訴人以腳壓制在地，造成上訴人沒有辦法攻擊等情
      ，顯然不是事實。事情發生當時，被上訴人並沒有打上訴
      人1拳，否則以雙方身材差異，如果被上訴人真有打上訴
      人1拳，上訴人驗傷後手肘即使沒有骨折也會有嚴重瘀青
      。
（二）本件事情發生時是上訴人先暴怒衝去打劉素雯一巴掌，經
      被上訴人阻止後，上訴人仍然持續揮動手腳要攻擊劉素雯
      ，被上訴人為保護劉素雯及小孩免受傷害，而以左手抓住
      上訴人右手，以右手肘橫壓上訴人胸口，但是上訴人仍然
      一直大吼大叫該打並罵三字經，且作勢要起身攻擊用腳踢
      被上訴人，被上訴人只好用右腳壓在上訴人下半身。
（三）上訴人曾在刑事訴狀上自陳她用手抓破被上訴人衣服，並
      聽到撕裂聲，而被上訴人事情發生當時穿著排汗衫，能把
      衣服從領口拉到撕裂，需要一點力道，代表上訴人左手並
      沒有被被上訴人抓住壓制，並且還可以自由攻擊被上訴人
      。且被上訴人脖子上掛的項鍊是扣環式，需要很大的力量
      才能拉掉下來，上訴人在當天除了拉破被上訴人的衣服，
      也把被上訴人的拉鍊拉掉下來，可見被上訴人的後頸是遭
      上訴人束住，而且上訴人的雙手沒有被被上訴人抓住
　　　。所以上訴人所述是自行捏造，並不是事實。
（四）被上訴人是出於正當防衛而把上訴人攔阻制伏，造成上訴
      人受有外表擦挫傷的事實，被上訴人不爭執，但是上訴人
      原來就有心臟問題，因此上訴人心臟血管科的就診部分和
      被上訴人無關。本件上訴人外表的擦挫傷和過度換氣的症
      狀，是被上訴人正當防衛過程中，上訴人情緒處於失控狀
      態，身體不斷激動掙扎所造成的，並不是被上訴人壓制上
      訴人胸口所造成的。且被上訴人採取的壓制上訴人胸口方
      式已經是有以最小傷害的方式。被上訴人的請求是沒有法
      律上依據，應該駁回等語。
三、原法院判決：上訴人請求無理由，而駁回上訴人的請求。
四、雙方聲明：上訴人就他敗訴的部分不服，提起上訴。請求法
    院判決：㈠原判決廢棄。㈡被上訴人應給付上訴人200,000元
    ，以及從起訴狀繕本送達被上訴人翌日起到清償日止，按年
    息百分之5計算的利息。被上訴人則請求法院判決：上訴駁
    回。
五、法院的判斷：
（一）故意或過失不法侵害他人之權利者，負損害賠償。民法第
      184條第1項前段有明文規定。又當事人主張有利於己之事
      實者，就其事實有舉證之責任，民事訴訟法第277 條也有
      明文。
（二）對於現時不法之侵害，為防衛自己或他人之權利所為之行
      為，不負損害賠償責任，但已逾越必要程度，仍應負相當
      賠償之責任。民法第149條有明文規定。所謂正當防衛，
      乃對於現時不法之侵害為防衛自己或他人之權利，於不逾
      越必要程度範圍內所為之反擊行為。又此反擊行為，必加
      損害於侵害人，始生正當防衛之問題，至正當防衛是否過
      當，又應視具體之客觀情事，及各當事人之主觀事由定之
      ，不能僅憑侵害人一方受害情狀為斷。（最高法院64年台
      上字第2442號判決意旨參照）。
（三）上訴人主張被上訴人有出拳毆打及長時間用高跪姿勢以膝
      蓋壓制上訴人心臟的位置，導致上訴人受有本件傷害，被
      上訴人否認有毆打及用腳壓住上訴人心臟位置的行為，並
      抗辯自己壓制行為是正當防衛，且無防衛過當等語。就雙
      方爭執，本院析述如下：
（四）被上訴人所為是否符合正當防衛？有無防衛過當：　　　
　　⒈被上訴人在本件事件發生後，在警詢時陳述：109年10月1
      日下午3點左右，在家裡，我與太太及小孩在客廳休息。
      結果我小姨子（即上訴人）從房間出來，向我太太大聲喊
      叫後就動手打了我太太一巴掌，並說她該打。我見狀就趕
      緊過去擋在她們2個人中間，但上訴人還是一直咆哮說「
      該打」，因為我身後就是我太太跟小孩，我怕他們會受傷
      ，因此我把上訴人壓制在地。但她情緒還是很激動一直大
      吼大叫並掙扎。之後我小舅子劉俊明有過來擋住她，所以
      我就把她放開了，但分開後她情緒依然激動對我們叫囂及
      罵三字經，沒多久她就開始過度換氣，劉俊明就趕緊報案
      請警察及救護車來協助處理等語（見警卷第2至3頁）。
　　⒉證人即上訴人弟弟劉俊明在警詢時證述：在109年10月1日
      下午3點多，在住家裡，我和我母親、大姊劉素雯、大姊
      夫（即被上訴人）從醫院看望我父親回來。我二姊（即上
      訴人）從她房間出來，看到客廳的電燈被打開，再加上我
      父親開刀住院，因此她的情緒有點激動的質問我大姊為什
      麼要開燈，我大姊回說燈不是她開的，講完這句話後，上
      訴人就直接向我大姊的臉上打了一巴掌，並持續發生口角
      。之後，上訴人又有動作做勢要打大姊，被上訴人見狀就
      把上訴人壓制在地。雖然被上訴人手腳並用壓制上訴人，
      但是只有單純壓制，沒有另外動手動腳，上訴人也有在地
      上掙扎。然後我大姊就叫我去把被上訴人拉開，我站在中
      間避免雙方再動手。之後上訴人因為情緒太過激動，導致
      過度換氣，有叫警察及救護車協助處理及送醫等語（見警
      卷第12頁）；在偵訊時證稱：109年10月1日下午2、3點，
      到了家裡，我們在客廳吃飯，因為客廳的燈有吊扇，打開
      電的時候，吊扇也會轉。上訴人從房間出來，看見了吊扇
      在轉，因為吊扇與電源可以獨立運作，她看到以後就不高
      興，就跟大姊起口角。她就問我大姊為什麼燈是開著，大
      姊就說燈不是她開的，上訴人就過去打了大姊一巴掌，大
      姊沒有還手，雙方持續口角。接著，上訴人做勢要打大姊
      ，被上訴人就把上訴人壓制在地。被上訴人沒有動手打上
      訴人，只是單純壓制上訴人手腳在地上。上訴人打大姊劉
      素雯前後，都有對劉素雯講「該打」等語（見109年度偵
      字第9564號卷第9頁）。
　　⒊證人即被上訴人配偶劉素雯在警詢時證述：在109年10月1
      日下午3點多，在住家裡，我妹妹（即上訴人）問我為什
      麼沒有把客廳的電燈關掉，我回了她一句電燈不是我開的
      ，結果她就衝過來打了我一巴掌，並說我該打。我被打後
      就舉起雙手阻擋防衛，但她還是一直向我動手，我先生（
      即被上訴人）見狀就過來把上訴人推開，但上訴人還是一
      直揮動手腳作勢要打我們兩個，因此我先生就把上訴人壓
      制在地，防止她傷害我們。之後我叫劉俊明過來跟我一起
      把他們兩個人從地上分開。分開之後，上訴人情緒依然很
      激動對我們叫囂及罵三字經，沒多久她就開始過度換氣，
      劉俊明就趕緊報案請警察及救護車來協助處理等語。（見
      警卷第9頁）。
　　⒋審酌證人劉俊明與兩邊都是至親關係，沒有偏袒任何一方
      的理由，且他在警詢跟偵訊的說法前後一致，他證述的內
      容應該是可採。又證人劉素雯雖然是被上訴人的配偶，但
      是她的證詞與證人劉俊明就本件案發經過大致相符，她的
      證言也應該可採。
　　⒌上開證人的證詞都跟被上訴人的說法大致吻合，所以，被
      上訴人抗辯是上訴人先有施暴的舉動，且有作勢再次攻擊
      ，自己是壓制上訴人手腳，是為了避免家人再遭毆打，並
      非出於傷害的意思，應該是可信。
　　⒍上訴人雖主張被上訴人壓制自己前，有先出手毆打上訴人
      一拳，但是被上訴人否認，且證人劉俊明也證述被上訴人
      沒有動手打上訴人，已如前述。則被上訴人除了壓制上訴
      人在地之外是否有毆打上訴人，就有疑問。上訴人雖然提
      出自己109年10月1日診斷證明書，上面有記載上訴人有右
      側手肘挫傷、紅腫的傷害（見原審卷第9頁），但是雙方
      都沒有爭執被上訴人在壓制過程中有抓住上訴人的右手，
      而根據上開卷附診斷證明書，上訴人左側上臂同樣受有挫
      傷、紅腫的傷勢，則上訴人所受右側手肘挫傷、紅腫的傷
      勢，應該是在被上訴人壓制上訴人過程中產生。所以也無
      法以此右手肘的傷勢直接認為被上訴人有出拳毆打上訴人
      。
　　⒎上訴人另提出劉俊明與訴外人紀協宏的LINE通訊軟體對話
      紀錄，其中劉俊明有提到「她打阿雯在先，阿偉有打她壓
      她也是真的」等語（見本院卷第29頁），但是「打」是指
      何事?是指被上訴人在壓制前有先毆打上訴人?或是泛指壓
      制過程的行為?語意不明，而上訴人不傳喚劉俊明證明，
      自難做為上訴人有利的證據。
　　⒏上訴人另外主張被上訴人是長時間用高跪姿勢以膝蓋壓制
      上訴人心臟的位置，但是被上訴人否認，且上開證人也都
      沒有證述有這件事情發生。再者，從上訴人所說自己身高
      為145公分，被上訴人身高為175公分（見本院卷第20頁）
      ，及被上訴人為男性等情形來看，被上訴人顯然佔有力量
      上的優勢，如果是以腿部長時間壓制被上訴人左側心臟部
      位，應該會有明顯紅腫或傷害。可是依照上訴人提出的診
      斷證明書所記載的傷勢，都沒有左側前胸、身體或背部相
      關傷勢，則是否有上訴人所指被上訴人是長時間用高跪姿
      勢以膝蓋壓制上訴人心臟的行為，就有疑義。
　　⒐上訴人雖提出診斷證明書主張自己受有右側前胸壁挫傷，
      就是被上訴人用腳壓迫上訴人心臟位置所導致，但是所受
      傷勢部分與上訴人主張是遭壓制心臟部分明顯不符。又上
      訴人日後雖因喘及右側胸痛至心臟血管科就診，但不能以
      此反推案發當時被上訴人有用膝蓋壓制上訴人的心臟位置
      。
　　⒑再者，上訴人請求調閱路口監視器錄影，要證明被上訴人
      壓制時間過久，但經本院函詢嘉義縣警察局民雄分局協助
      調閱監視器畫面，經函覆案發當日監視器內容已無存檔提
      供參辦等語，有該局110年8月31日嘉民警四字第11000253
      10號函在卷可證（見本院卷第91頁）。上訴人雖又主張被
      上訴人是在發現上訴人因情緒激動有過度換氣等情事，以
      及訴外人劉俊明聯絡救護車前來救助後，才停止他的壓制
      行為，但與上訴人在本院審理時陳述：警察來之前被上訴
      人就放開我，是被上訴人太太拉開被上訴人，我弟弟擋在
      我面前等語(見本院卷第195頁)矛盾，也與上開證人均證
      述上訴人是在起身之後，才有因情緒激動換氣過度的證詞
      不符，此部分主張也不能採信。此外，上訴人也沒有提出
      其他證據證實自己的說法，就難認被上訴人壓制過程中有
      長時間用膝蓋壓住上訴人心臟位置的行為。
　　⒒基於上述，被上訴人將上訴人壓在地上的行為，是因上訴
      人先有攻擊劉素雯的行為，且持續有作勢要攻擊所致。所
      以，衡情上訴人的攻擊行為危及劉素雯生命、身體安全，
      被上訴人為阻擋上訴人現在不法侵害行為而將上訴人手腳
      壓制在地，造成上訴人受有本件傷害，尚非嚴重，參酌當
      時的情形，應該是被上訴人出手壓制上訴人攻擊所造成，
      並非蓄意的攻擊行為。所以，被上訴人抗辯自己所為壓制
      上訴人的行為，屬於排除侵害的防衛行為，並未逾必要程
      度，縱因此而造成上訴人受有傷害，也屬正當防衛的不罰
      行為，應該是可採。
（五）上訴人可否依照侵權行為請求被上訴人賠償：　　　
    ⒈對於現時不法之侵害，為防衛自己或他人之權利所為之行
      為，不負損害賠償之責，民法第149條前段有明文規定。
    ⒉被上訴人的行為，是屬於正當防衛，已如前述，被上訴人
　　  依照法律規定不負損害賠償責任。上訴人依照民法第184
      條第1項前段、第195條第1項規定，請求被上訴人賠償200
      ,000元，就沒有依據。
六、結論，上訴人依照侵權行為的法律規定請求被上訴人應給付
    上訴人200,000元，及自起訴狀繕本送達隔日起至清償日止
    ，按年息5%計算的利息，為無理由，應予駁回。原審作成上
    訴人敗訴的判決，為合法，上訴人主張原判決不適當，應該
    廢棄改判，是沒有理由，應該駁回上訴人的上訴。
七、本件事實證據已經足夠明確，雙方所提出的攻擊或防禦方法
    及所用的證據，經本院斟酌後，認為都不足以影響本判決的
    結果，因此就不再逐項列出，併此說明。
八、訴訟費用負擔之依據：民事訴訟法第78條。
九、據上論結，本件上訴無理由，因此判決如主文。 　　　　
中　　華　　民　　國　　110 　年　　12　　月　　22　　日
                  民事第一庭審判長法　官　林望民
                                  法　官　黃茂宏
                                  法　官　吳芙蓉
以上正本係照原本作成。
本判決不得上訴。
中　　華　　民　　國　　110 　年　　12　　月　　22　　日
                                  書記官　王立梅